最高法院刑事判決　　　　　　　　　　　　　　　　九十一年度台上字第五四六號
　　上　訴　人　甲○○
右上訴人因偽造文書等罪案件，不服臺灣高等法院中華民國八十八年十月二十七日第
二審判決（八十六年度上訴字第五六二八號，起訴案號：臺灣板橋地方法院檢察署八
十六年度偵緝字第三六五號、第三六六號），提起上訴，本院判決如左：
    主  文
原判決關於甲○○共同連續行使偽造私文書部分撤銷，發回台灣高等法院。
其他上訴駁回。
    理  由
一、撤銷發回（即上訴人甲○○共同連續行使偽造私文書及與之牽連犯之詐欺取財）
部分：
本件原判決認定：上訴人與劉徐美娥係夫妻關係（劉徐美娥業於民國八十八年八月九
日因肝癌死亡，經原審判決公訴不受理確定），二人共同經營星沅工程股份有限公司
，因投標工程須繳交保證金及劉徐美娥前所召互助會遭人倒會，明知經濟狀況欠佳，
竟共同意圖為自己不法之所有，並基於概括之犯意，於八十年間，推由劉徐美娥出面
擔任會首，召集如原判決附表一、二所示之互助會，其中附表一之互助會，每會新台
幣（下同）二萬元，連同會首計三十九人，於八十年四月二十日起會，每月二十日下
午一時在台北縣板橋市○○路一七一巷三弄五號上訴人住處開標，會期至八十三年六
月二十日止；附表二所示之互助會，每會一萬元，連會首共六十四人，於八十年十二
月十日起會，每月十日及每三月、六月、九月、十二月之二十五日晚上八時在同址開
標，會期至八十四年十一月十日止，該二互助會之會員，如欲投標，只需於投標日期
於標單上填寫投標金額，姓名或別稱，或僅記載金額於紙條上，即得持以競標，並以
標金高者得標，會員若不能親往投標，亦可委由會首投標或寄標。上訴人及劉徐美娥
因見原判決附表一、二所示之互助會會員彼此不認識，認有機可趁，自八十年四月起
至八十二年底止，由劉徐美娥先後多次於該附表一、二所示之互助會開標時，在空白
標單上偽造該附表一編號三、四、十五、二八、三三、三七、及附表二編號三四、三
五、三六、四四、四七、四八、五十、五一、五二、五三、五四、五五、六十等被冒
名會員之名義及標息參與投標並得標，均足以生損害於被冒名投標之會員及活會會員
。而偽造之標單均於開標後予以撕毀丟棄。上訴人與劉徐美娥則以渠等冒標之金額，
向各該活會會員收取會款，致其餘活會會員及被冒標之人陷於錯誤交付會款予上訴人
及劉徐美娥，該附表一所示部分，共計詐得會款約四百萬元，附表二所示部分則詐得
會款共計約七百萬元等情。因而就此部分維持第一審法院，依牽連犯從一重論處上訴
人共同連續行使偽造私文書，足以生損害於他人罪刑（處有期徒刑一年十月）之判決
，駁回上訴人就該部分在第二審之上訴，固非無見。
惟查：（一）有罪判決書所記載之犯罪事實，為論罪科刑適用法律之基礎，故凡於適
用法律有關之重要事項，必須詳加認定，明確記載，然後於理由內敘明犯罪事實所憑
之證據及認定之理由，始足為適用法律之依據。若事實未有此記載，而理由加以說明
，為理由失其依據。如事實有此記載，理由未予說明，則為理由不備，按諸刑事訴訟
法第三百七十九條第十四款規定，其判決當然為違背法令。依原判決事實欄記載上訴
人與劉徐美娥係先後多次在空白標單上偽造其附表一編號三、四、十五、二八、三三
、三七及附表二編號三四、三五、三六、四四、四七、四八、五十、五一、五二、五
三、五四、五五、六十所示被冒名之會員名義及標息，持以競標而得標（見原判決第
二頁第十七行至第三頁第三行）。惟判決內未附各該附表，自不足為適用法律之依
據。再依原判決上開事實認定，上訴人及劉徐美娥共同詐標各該互助會之方法，係偽
造各該被冒名會員之姓名及欲投標之標息於空白標單上持以競標，此與其理由說明：
「被告劉徐美娥否認有偽造會員署名於標單之事，僅坦承於標單上書金額，核與證人
莊春龍、林金英所稱：『標單有些有名字，有些沒有』相符，雖證人陳蔡金盆於本院
調查時證稱：『標單上都有寫名字和金額，上開五會均是徐美娥標的』，惟此為劉徐
美娥所否認，故劉徐美娥所稱僅寫金額未書寫姓名，尚非不可採」，顯然不符，有判
決理由矛盾之違法。又原判決理由說明：上訴人及劉徐美娥僅係在空白標單上填寫投
標標息，並未簽署被冒名投標會員之姓名，如若無誤，則該紙僅填寫投標金額之紙張
，是否屬刑法上所稱之文書？如是，究係私文書抑或屬必須依習慣或特約，始足以表
示該會員係以該標單所載標息標取該互助會之準私文書，原判決俱未審認、說明，自
屬理由不備。再者原判決事實認定：上訴人與劉徐美娥係先後多次在空白標單上偽造
被冒名之會員名義及標息競標會款而得標，並使各該互助會之活會會員及被冒標之會
員，因陷於錯誤而交付會款，如若無誤，顯意指上訴人與劉徐美娥有先後多次偽以會
員名義制作標單後持以競標而得標及以一次冒標行為使各該互助會之活會會員與被冒
名之會員繳付會款等行為，則上訴人多次行使偽造私文書及詐欺取財犯行，究應如何
論處？其以一行為使各該互助會之活會會員及被冒名之會員交付會款，究係一行為侵
害數法益之想像競合犯，抑或單純一罪，原判決理由內俱未說明，亦有理由不備之違
法。又刑法第二百十條之偽（變）造私文書罪，係以足生損害於公眾或他人為構成要
件。原判決事實欄雖認定：「上訴人推由劉徐美娥先後多次在空白標單上偽造被冒名
會員之名義及標息投標而得標，均足以生損害於被冒名投標之會員及活會會員」，惟
於理由內未說明為此認定所憑之證據及其理由，自屬理由不備。（二）有罪之判決
書，應記載認定犯罪事實所憑之證據及其認定之理由，刑事訴訟法第三百十條第一款
定有明文，是認定事實所憑之證據，須確實存在，倘判決書內記載之證據，與卷內筆
錄或證物之內容不相適合，則其判決之根據，實際上並不存在，自屬採證違法。原判
決係依憑上訴人及劉徐美娥在偵查中一致供認：上訴人與其妻劉徐美娥經營工程公司
，劉徐美娥冒名標會係因投標工程須繳交保證金及在外積欠地下錢莊金錢等語，為不
利於上訴人之認定。惟遍查偵查全卷，上訴人就其被訴冒用會員名義詐標會款部分，
在偵查中係供稱：「（問：有無參與冒標？）沒有」、「我知道我太太有招互助會，
但不知何人有參加互助會，我也有載我太太及代我太太收會錢」（見偵緝三六五號卷
第十九頁、第二二頁背面），劉徐美娥就此部分事實則供稱：「我有招一萬及二萬元
之互助會，八十年四月二十日起招二萬元的會，連會首共四十會，一萬元自八十二年
八月十日起，連會首共六十四會，不知何時結束，我有偷標會，但標幾會，我記不得
，我是假冒會員的名義寫標單及標金，再宣告該會員得標詐得會款」、「我沒有工作
，我的錢是我先生開鐵工廠每個月拿給我錢，但因不景氣，八十二年二月就開始營運
不佳，我是因被別人倒錢，才向地下錢莊借錢，因支持不下，才會倒別人的錢，秦慧
珠未加入會，劉健雄也沒有，我是用他們倆人的名義，他們根本不知道，冒何人名義
，時日已久，我已記不得了」、「我偷標了四、五會，是二萬元的會，（問：被倒會
及地下錢莊之事，妳先生知悉否﹖）本來都不知道，到後來我被錢莊的人押走並有人
討債，他才知道」（見同上卷第十九頁、第二二頁背面、第二三頁、第二六頁背面）
，經核均無該二人經營工程公司及劉徐美娥係為工程保證金而冒標會款之供述，原判
決上開理由說明，顯與其援引為證據資料之筆錄記載不相符合，其採證於法有違。以
上，或係上訴意旨所指摘，或為本院得依職權調查之事項，應認原判決關於上訴人共
同連續行使偽造私文書及與之牽連犯之詐欺取財部分，有撤銷發回更審之原因。至於
原判決對上訴人不另為無罪諭知部分，基於審判不可分之原則，應併予發回。
二、上訴駁回（即上訴人使公務員登載不實、違反動產擔保交易法第三十八條）部分
：
查最重本刑為三年以下有期徒刑、拘役或專科罰金之罪，經第二審判決者，不得上訴
於第三審法院，刑事訴訟法第三百七十六條第一款定有明文。上訴人被訴使公務員登
載不實及違反動產擔保交易法第三十八條二罪部分，原判決係維持第一審法院分別依
刑法第二百十四條及動產擔保交易法第三十八條規定，分別論處上訴人共同明知為不
實之事項，而使公務員登載於職務上所掌之公文書，足以生損害於公眾及他人及動產
擔保交易之債務人，意圖為不法利益將標的物出賣，致生損害於債權人二罪刑之判決
，就該等部分，分別駁回上訴人在第二審之上訴。茲查刑法第二百十四條之法定本刑
為三年以下有期徒刑、拘役或五百元以下罰金，動產擔保交易法第三十八條之法定本
刑，則為三年以下有期徒刑、拘役或科或併科六千元以下罰金，均屬刑事訴訟法第三
百七十六條第一款之案件，該等部分既經第二審判決，自不得上訴於第三審法院，上
訴人就該等部分，竟仍提起上訴，顯為法所不許。應予駁回。
據上論結，應依刑事訴訟法第三百九十七條、第四百零一條、第三百九十五前段，判
決如主文。
中      華      民      國    九十一    年      一      月    二十五    日
                              最高法院刑事第一庭
                                  審判長法官  施  文  仁
                                        法官  張  淳  淙
                                        法官  林  永  茂
                                        法官  蕭  仰  歸
                                        法官  陳  世  淙
      右正本證明與原本無異
                                              書  記  官
中      華      民      國    九十一    年      二      月      四      日
